臺灣高等法院刑事裁定
110年度毒抗字第220號
抗  告  人  
即  被  告  陳欽賢


上列抗告人即被告因違反毒品危害防制條例案件，不服臺灣基隆
地方法院110年度毒聲字第12號，中華民國110年1月18日裁定（
聲請案號：臺灣基隆地方檢察署109年度聲觀字第172號、109
年度毒偵字第1436號）提起抗告，本院裁定如下：
    主  文
 抗告駁回。 
    理  由
一、聲請意旨略以：被告甲○○基於施用第二級毒品甲基安非他命
    之犯意，於民國109 年7 月27日下午5 時許，在新北市三重
    區三賢街與信賢街口停放之車輛內，以將甲基安非他命置入
    玻璃球吸食器內後加熱燒烤，吸食其所產生煙霧之方式，施
    用甲基安非他命1 次。嗣於同日晚間6 時17分許，因另案為
    警執行拘提，並於其使用之車輛內，搜扣得甲基安非他命6 
    包（驗餘淨重共8.1985公克）、吸食器1 組，復經警徵得其
    同意採尿送驗，結果呈安非他命、甲基安非他命陽性反應。
    爰依毒品危害防制條例第20條第1 項、第3 項及觀察勒戒處
    分執行條例第3 條第1 項規定，聲請裁定將被告送勒戒處所
    觀察、勒戒等語。
二、原裁定意旨略以：
(一)被告甲○○基於施用第二級毒品甲基安非他命之犯意，於109 
    年 7月27日下午5 時許，在新北市三重區三賢街與信賢街口
    停放之車輛內，以將甲基安非他命置入玻璃球吸食器內後加
    熱燒烤，吸食其所產生煙霧之方式，施用甲基安非他命1 次
    。嗣於同日晚間6 時17分許，因另案為警執行拘提，並於其
    使用之車輛內，搜扣得甲基安非他命6 包（驗餘淨重共8.19
    85公克）、吸食器1 組，復經警徵得其同意採尿送驗之事實
    ，業據被告於警詢、偵訊時坦承不諱；且本件被告同意後採
    集之尿液，經送請慈濟大學濫用藥物檢驗中心以氣相層析質
    譜儀法檢驗，結果呈安非他命、甲基安非他命陽性反應，有
    採尿同意書、宜蘭縣政府警察局蘇澳分局一般毒品犯嫌尿液
    對照表（檢體編號：00000000）、上開中心出具之檢驗總表
    等件在卷可考；被告為警查扣之晶體6 包，亦經送請上開中
    心鑑定，結果均檢出甲基安非他命成分，驗餘淨重共8.1985
    公克等情，有上開中心109 年8 月21日慈大藥字第00000000
    0號鑑定書1 份在卷為憑；此外，復有上揭甲基安非他命6 
    包、吸食器1 組扣案可證，足信被告上開自白屬實，堪認被
    告確有於上揭時、地，以上開方式，施用第二級毒品甲基安
    非他命，而犯毒品危害防制條例第10條第2 項之施用第二級
    毒品罪。
(二)又被告甲○○前因施用毒品案件，經觀察、勒戒後，認無繼續
    施用毒品傾向，於95年3 月24日執行完畢釋放，並由臺灣基
    隆地方檢察署檢察官以94年度毒偵字第3165號為不起訴處分
    確定；此後，被告未有再受觀察、勒戒或強制戒治處分等情
    ，有本院被告前案紀錄表在卷可查，可見被告係於95年3 月
    24日最近1 次觀察、勒戒執行完畢釋放後之3 年後，再犯本
    案施用第二級毒品罪，揆諸上開說明，檢察官依毒品危害防
    制條例第20條第3 項之規定，適用同條第1 項之規定聲請觀
    察、勒戒，核屬有據，應予准許等語。
三、抗告意旨略以：檢察官固有裁量採行「緩起訴之戒癮治療」
    或「聲請法院裁准觀察、勒戒」之權限，但仍應斟酌個案具
    體情節，而為「合義務性裁量」。是此類案件，如受聲請法
    院就檢察官之聲請，除非檢察官已保障被告之聽審權，且被
    告對執行觀察、勒戒並未提出質疑，否則仍應通知被告並開
    庭言詞審理，或至少有使被告於事先提出書面，以保障被告
    陳述意見之機會，自有害被告受憲法及公民與政治權利國際
    公約所保障之聽審權，程序自有不符正當法律程序之要求，
    並侵害當事人民之訴訟權。然而，檢察官於聲請觀察、勒戒
    前，並未給予被告就是否接受「非機構處遇之附戒癮治療緩
    起訴處分」或「拘束人身自由監禁式之觀察勒戒」，有充分
    陳述意見之機會，以審酌被告機構化處遇與否對戒癮治療產
    生之影響，因而檢察官逕自向原審聲請觀察、勒戒，實非適
    法，且流於恣意，嚴重侵害被告之聽審權，更完全違反正當
    法律程序之要求。況且，被告本案前最後一次吸食行為係於
    94年間，經觀察勒戒後，認為並無繼續施用毒品傾向，於95
    年3月24日執行完畢釋放，距離本案吸食行為已經有十餘年
    ，顯見被告接受治療之成效良好，又被告目前縱然有刑事案
    件審理中，然而依照一般刑事案件審理時間而言，應無礙被
    告完成戒癮治療期程之情形，因此亦無毒品戒癮治療實施辦
    法及完成治療認定標準第2條第2項所列不適合為附命完成戒
    癮治療緩起訴處分之情況。再者，於警查獲後，被告深自悔
    悟，且偵查中已明白坦承施用甲基安非他命，被告亦有固定
    居所、職業，以往無重大惡行之前科記錄，素行尚可認為良
    好。職是，被告應可依毒品危害防制條例第20條及第24條、
    「臺灣基隆地方法院檢察署試辦毒品案件戒癮治療作業要點
    」及「毒品戒癮治療實施辦法及完成治療認定標準」有自費
    接受戒癮治療之機會，而非一律受拘束人身自由監禁式之觀
    察勒戒處分。綜合上述，檢察官誤以為執行觀察、勒戒為原
    則，形成毫不附理由的自由選擇權，這種沒有節制、不附理
    由的「自由選擇」，至少是裁量怠惰，而形成濫用裁量權的
    違法，原裁定有違背程序、法令之違誤，請求撤銷原觀察勒
    戒裁定云云。
四、按犯毒品危害防制條例第10條之罪者，檢察官應聲請法院裁
    定，或少年法院（地方法院少年法庭）應先裁定，令被告或
    少年入勒戒處所觀察、勒戒，其期間不得逾2月，毒品危害
    防制條例第20條第1項定有明文。又同條第3 項規定，犯第1
    0條之罪於觀察、勒戒或強制戒治執行完畢釋放後，3 年後
    再犯者，應適用同條第1 、2 項之規定。且此所謂「3 年後
    再犯」，只要本次再犯（不論修正施行前、後）距最近1 次
    觀察、勒戒或強制戒治執行完畢釋放，已逾3 年者，即該當
    之，不因其間有無犯第10條之罪經起訴、判刑或執行而受影
    響（最高法院109 年度台上大字第3826號裁定參照）。
五、經查：
(一)抗告人即被告（下稱「被告」）甲○○於偵查中坦承依聲請意
    旨所指時、地及方式，施用安非他命1次（見偵字第4291號
    卷第72頁）。且查：
 1、被告為警查獲所採集之尿液，經以EIA酵素免疫分析法進行
    初步檢驗，並以GC／MS氣相層析質譜儀法進行確認檢驗之結
    果，確呈安非他命類陽性及安非他命、甲基安非他命陽性反
    應一情，有宜蘭縣政府警察局蘇澳分局函附慈濟大學濫用藥
    物檢驗中心檢驗總表及宜蘭縣政府警察局蘇澳分局毒品犯罪
    嫌疑人尿液檢體取樣數簽收紀錄表暨一般毒品犯嫌尿液對照
    表（尿液檢體編號：00000000）各1紙附於毒偵字第4291號
    卷以及採尿同意書在卷（毒偵字第4291號卷第61頁）可考，
    足認被告上開任意性自白與事實相符，其於109年7月27日下
    午5時許確有施用第二級毒品甲基安非他命之事實。
 2、被告前因施用毒品案件，經臺灣基隆地方法院（下稱基隆地
    院）94年度毒聲字第524號裁定送觀察、勒戒，嗣因認無繼
    續施用毒品之傾向，於95年3月24日出所，並由臺灣基隆地
    方檢察署（下稱基隆地檢署）檢察官以94 年度毒偵字第316
    5號為不起訴處分確定等情，有本院被告前案紀錄表附卷（
    見本院卷第25至26、29頁）可參，則被告本案施用毒品犯行
    時間（即109年7月27日），係被告最近1 次觀察勒戒執行完
    畢（即95年3月24日）3 年後再犯，揆諸前揭說明，應令被
    告入勒戒處所觀察、勒戒，不因被告其間有無犯第10條之罪
    經起訴、判刑或執行而受影響。是原審詳查後依檢察官聲請
    裁定被告應送勒戒處所觀察、勒戒，於法自無不合。
(二)被告雖執前詞提起抗告。惟：
 1、按「犯第10條之罪者，檢察官應聲請法院裁定，或少年法院
    （地方法院少年法庭）應先裁定，令被告或少年入勒戒處所
    觀察、勒戒，其期間不得逾2月。」、「本法第20條第1項及
    第23條第2項之程序，於檢察官先依刑事訴訟法第253條之1
    第1項、第253條之2之規定，為附命完成戒癮治療之緩起訴
    處分時，或於少年法院（地方法院少年法庭）認以依少年事
    件處理法程序處理為適當時，不適用之。」毒品危害防制條
    例第20條第1項、第24條（本條雖於109年1月15日修正公布
    ，然行政院尚未依同條例第36條後段另定施行日期，下同）
    第1項分別定有明文，又行政院依毒品危害防制條例第24條
    第3項授權訂定之「毒品戒癮治療實施辦法及完成治療認定
    標準」第2條，規定戒癮治療之實施對象，為施用第一級毒
    品海洛因、嗎啡、鴉片及前開相類製品與第二級毒品者（第
    1項）；被告有下列情事之一時，不適合為附命完成戒癮治
    療之緩起訴處分。但無礙其完成戒癮治療之期程者，不在此
    限：一、緩起訴處分前，因故意犯他罪，經檢察官提起公訴
    或判決有罪確定。二、緩起訴處分前，另案撤銷假釋，等待
    入監服刑。三、緩起訴處分前，另案羈押或執行有期徒刑（
    第2項）。是毒品危害防制條例所規定之觀察、勒戒處分，
    其立法意旨在幫助施用毒品者戒除毒癮，該處分之性質非為
    懲戒行為人，而係為消滅行為人再次施用毒品之危險性，目
    的在戒除行為人施用毒品之身癮及心癮措施；觀察、勒戒係
    導入一療程觀念，針對行為人將來之危險所為預防、矯治措
    施之保安處分，以達教化與治療之目的，可謂刑罰之補充制
    度，從而毒品危害防制條例本身所規定之觀察、勒戒及強制
    戒治等保安處分，雖兼具自由刑之性質，卻有刑罰不可替代
    之教化治療作用，且觀察、勒戒既屬用以矯治、預防行為人
    反社會性格，而具社會保安功能之保安處分，當無因行為人
    之個人或家庭因素而免予執行之理，是毒品危害防制條例規
    定之觀察、勒戒處分係屬強行規定，倘有施用毒品之行為，
    除檢察官審酌個案情形，依同條例第24條第1項為附命完成
    戒癮治療之緩起訴處分，可排除適用外，凡經檢察官聲請，
    法院原則上應予尊重，僅得依法裁定令入勒戒處所觀察、勒
    戒，以查其是否仍有施用毒品傾向，並據以斷定幫助行為人
    徹底戒毒之方法，法院尚無自由斟酌以其他方式替代之權，
    且戒癮治療係基於防制毒品危害之刑事政策，及毒品危害防
    制條例第24條鑑於對若干施用毒品者，若僅施以徒刑不足以
    斷絕毒癮之規範本旨，使檢察機關與衛生主管機關合作，由
    檢察官審酌個案情形，援引毒品危害防制條例第24條，改以
    緩起訴處分方式轉介毒品施用者前往醫療院所治療，惟是否
    給予被告為附命完成戒癮之緩起訴處分，屬檢察官依法行使
    之裁量職權。
 2、本案檢察官經斟酌被告個案情形，認以向法院聲請觀察、勒
    戒始能達戒癮目的，而不為被告緩起訴處分及到指定醫療醫
    院為替代療法之諭知，乃屬檢察官適法職權之行使。質言之
    ，對於「初犯」或「3年後再犯」施用毒品者之戒癮方式，
    係採「緩起訴之戒癮治療」與「觀察、勒戒」並行之雙軌模
    式，至應採取行附命完成戒癮治療之緩起訴處分，或向法院
    聲請裁定觀察、勒戒之處遇措施，要屬檢察官依法行使裁量
    權之範疇，法院原則上應予尊重，尚無自由斟酌以其他方式
    替代之權。本案檢察官未對被告採行附命完成戒癮治療之緩
    起訴處分，而向法院聲請裁定觀察勒戒，且無明顯裁量怠惰
    或濫用之情事，程序並無不合。
 3、抗告意旨指摘本案聲請觀察、勒戒前，並未給予被告就接受
    附戒癮治療緩起訴處分或觀察勒戒，有充分陳述意見機會，
    檢察官逕自聲請觀察、勒戒，嚴重侵害被告聽審權，更完全
    違反正當法律程序要求，以及檢察官誤以為執行觀察、勒戒
    為原則，形成毫不附理由的自由選擇權云云。然97年4月30
    日修正公布之毒品危害防制條例第24條第1項採行「觀察、
    勒戒」與「緩起訴之戒癮治療」並行之雙軌模式，並無「緩
    起訴之戒癮治療」應優先於「觀察、勒戒」的強制規定，參
    諸毒品危害防制條例第24條第2項規定、最高法院100年度第
    1次刑事庭會議決議之結論意旨，檢察官對於初犯及3年後再
    犯之施用毒品案件，如為附命完成戒癮治療之緩起訴處分，
    嗣該緩起訴處分被撤銷確定，檢察官應直接予以起訴或聲請
    簡易判決處刑，而不得再向法院聲請觀察、勒戒；反之，如
    係先向法院聲請觀察、勒戒，並視被告有無繼續施用毒品傾
    向，決定是否接受強制戒治，其於觀察、勒戒完畢或強制戒
    治期滿後，最終均可獲得不起訴處分，故如將後續不能完成
    戒癮治療及司法追訴之潛在風險一併納入考量，附命完成戒
    癮治療之緩起訴處分亦非必然有利於被告，是就保障被告利
    益之觀點而言，亦無必要將「緩起訴之戒癮治療」認係「觀
    察、勒戒」之前置處分，因此，檢察官本得依照個案實際情
    形，依法裁量決定採行何者為宜。且觀諸毒品危害防制條例
    之全部條文，並無課以檢察官於聲請觀察、勒戒裁定前，應
    訊問被告是否同意觀察、勒戒之規定，檢察官亦無於聲請書
    中說明不命被告接受戒癮治療理由之義務。另依認定標準第
    6條：「檢察官為緩起訴處分前，應得參加戒癮治療被告之
    同意，並向其說明完成戒癮治療應遵守事項後，指定其前往
    治療機構參加戒癮治療」、「未滿20歲之被告，並應得其法
    定代理人之同意。」之規定可知，受戒癮治療者必須自行前
    往治療機構接受戒癮治療並遵守一定事項，一旦違反，其緩
    起訴處分即有可能遭到撤銷，並由檢察官依法追訴，故如檢
    察官欲依毒品危害防制條例第24條規定，以緩起訴方式替代
    觀察、勒戒時，自應詢問行為人是否同意接受戒癮治療，是
    緩起訴之戒癮治療，應屬法律賦予檢察官偵查裁量結果之作
    為，即是否給予被告為附命完成戒癮治療之緩起訴處分，事
    屬刑事訴訟法第253條之1第1項及第253條之2第1項第6款特
    別賦予檢察官之職權，換言之，被告並無聲請檢察官為緩起
    訴之權利，亦不得認為係施用毒品者所享有之權利，至法院
    原則上亦應尊重檢察官就應採行附命完成戒癮治療之緩起訴
    處分，或向法院聲請裁定觀察、勒戒之處遇措施，所為之職
    權行使，僅就檢察官之判斷有違背法令、事實認定有誤或其
    他裁量重大明顯瑕疵等事項，予以有限之低密度審查（本院
    107年法律座談會第22號審查意見及106年法律座談會第37號
    審查意見參照）。是以，前揭抗告意旨，並非可取。
 4、又被告因涉犯販賣第二級毒品等罪，由基隆地檢署分案（10
    9年度偵字第4289號）偵查終結後提起公訴，嗣經基隆地院
    以109年度訴字第638號判決判處罪刑在案，有本院被告前案
    紀錄表附卷（見本院卷第26至27頁）可考，被告有緩起訴處
    分前因故意犯販賣第二級毒品等罪，經檢察官提起公訴，而
    符合毒品戒癮治療實施辦法及完成治療認定標準第2條第2項
    第1款之規定無訛。是抗告意旨以被告曾接受治療成效良好
    以及被告目前所涉刑案依一般審理時間，應無礙完成戒癮治
    療期程，即認被告無毒品戒癮治療實施辦法及完成治療認定
    標準第2條第2項不適合為附命完成戒癮治療緩起訴處分之情
    況，亦非可取。
 5、再者，揆諸前揭觀察、勒戒處分旨在幫助施用毒品者戒除毒
    癮，非為懲戒行為人，目的在戒除行為人施用毒品之身癮及
    心癮措施，雖兼具自由刑性質，卻有刑罰不可替代之教化治
    療作用等說明可知，抗告意旨主張被告深自悔悟且已明白坦
    承施用毒品，亦有固定居所、職業，無重大前科云云，並非
    檢察官決定是否聲請觀察、勒戒及法院決定是否准許此項聲
    請時應予考量之因素。是此節抗告意旨，仍非可取。
六、綜上各情相互酌參，原審以被告有施用第二級毒品甲基安非
    他命之犯行，事證明確，依毒品危害防制條例第20條第1、3
    項及觀察勒戒處分執行條例第3條第1項規定，裁定將被告應
    送勒戒處所觀察、勒戒，經核其認事用法，並無違誤，被告
    仍執前詞，提起本件抗告，並無理由，應予駁回。
據上論斷，應依刑事訴訟法第412條，裁定如主文。
中　　華　　民　　國　　110 　年　　2 　　月　　24　　日
　　　　　　      刑事第七庭  審判長法　官  孫惠琳
　　　　　　　　　　　　　　　　　  法　官  王惟琪
　　　　　　　　　　　　　　　　　  法　官  連雅婷
以上正本證明與原本無異。
不得再抗告。
                                    書記官  潘文賢
中　　華　　民　　國　　110 　年　　2 　　月　　25　　日